臺灣高等法院臺南分院民事判決　九十一年度上易字第四○號　ｅ
　　　上　訴　人　丁　○　○
　　　　　　　　　送達代收人.
　　　被上 訴 人　甲　　　○.
　　　　　　　　　丙　○　○
　　　　　　　　　乙　○　○
右當事人間請求拆屋還地事件，上訴人對於中華民國九十年十二月二十五日臺灣雲林
地方法院第一審判決（九十年度訴字第五六四號）提起上訴，本院判決如左：
      主      文
上訴駁回。
第二審訴訟費用由上訴人負擔。
      事      實
甲、上訴人方面：
  一聲明：求為判決：
    (一)原判決廢棄。
    (二)被上訴人於第一審之訴駁回。
    (三)第一、二審訴訟費用由被上訴人負擔。
  二陳述：除與原判決記載相同者，予以引用外，補稱：
    (一)查「甲向乙購買土地並已付清款，乙亦將土地交付甲管有，惟未辦理所有權移
      轉登記，嗣乙死亡，由其繼承人丙、丁辦妥繼承登記。甲之所有權移轉登記請
      求權之消滅時效雖已完成，惟其占有之土地，係乙本於買賣之法律關係所交付
      ，具有正當權源，所有人丙、丁（乙之繼承人）自不得認係無權占有而請求返
      還。何況時效完成後，債務人僅得拒絕給付，其原有之買賣關係則依然存在，
　　　基於公平法則，亦不得請求返還土地」。系爭坐落雲林縣四湖鄉○○○段一九
　　　七○之三地號土地（下稱系爭土地），係於民國八十九年間分割自同段一九七
　　　○地號土地（重劃前之地號為同段一八四之三地號），原為被繼承人林耍所共
　　　有。又被上訴人甲○、乙○○及被繼承人林水印（已歿）為林耍之子，被上訴
　　　人丙○○為林水印之配偶，同段一九七○地號土地未分割前，被上訴人等三人
　　　之持分乃於八十八年間繼承自渠等之被繼承人林耍而來，顯見被上訴人三人為
　　　已故第三人林耍之繼承人。
    (二)三十八年十一月廿八日被繼承人林耍與第三人林全簽立「賣買契約書」，約定
      將位於系爭土地內以當時林全住宅北側壁界以北參尺，東側至第三人林天教應
      得之額以西為界，面積共肆厘賣渡與林全，其後三十九年元月五日林耍與林全
      復簽立另一「賣買契約書」，約定林耍將位於系爭土地內，由林全當時之住宅
      南側五間壁界起東側至林天教應得之額以西為界，面積壹厘伍毛以新台幣柒拾
      伍元賣予林全，全部款項皆同時付清，土地亦皆交付林全占有使用。林全於四
      十八年十二月十五日死亡，其子林見利繼承上開買賣關係，並繼續使用上開土
      地，復於六十一年十二月十一日向林耍購買原林鉗居住房屋隔壁小路長八丈寬
      六尺的空地（亦位於系爭土地之內）。惟林見利亦業於七十三年元月二十八日
      死亡，上開三件買賣關係乃由林見利之子林裕薰繼承，並占有使用前開土地，
      後林裕薰再將上開三件買賣關係之債權讓與上訴人，並交付前開土地與上訴人
      占有使用，上訴人在系爭土地搭建鐵皮屋前，曾向被上訴人等告知上情，亦曾
      親自至嘉義被上訴人甲○之住處告知搭建鐵皮屋之事，上訴人特再次以本狀繕
      本通知上訴人等上開讓與買賣契約債權之情，依民法第二百九十七條第一項之
      規定，對被上訴人等自己生效力。
    (三)次查，解釋意思表示，應探求當事人之真意，不得拘泥於所用之辭句，民法第
      九十八條定有明文。本件第三人林全與被上訴人等之被繼承人林耍於三十八年
      十一月二十八日所簽立之賣買契約書第一條固載甲（即林耍）將現在自己所有
      之末尾記載建物敷地之內面積肆厘賣渡與乙，其末尾土地標示記載為北港區四
      湖鄉林厝寮壹捌肆號，惟查上開林厝寮捌肆號土地當時之所有權人係台灣糖業
      股份有限公司，而斯時林全之住宅係位於一八四之三地號土地上，故所賣渡之
      土地位置應係在一八四之三地號而非一八四號。
    (四)上訴人占有系爭土地並非無權占有，乃本於買賣關係而占有，係有正當之權源
      ，被上訴人等自不得依民法第七百六十七條前、中段之規定訴請上訴人拆屋還
      地，被上訴人等之主張為無理由，應予駁回。
  三證據：提出土地登記謄本、土地異動索引、賣買契約書、戶籍謄本各二件、讓渡
    書、農地重劃地區土地所有權人原有土地與新分配土地對照清冊及重劃前之土地
    登記簿謄本各一件為證，並聲請訊問證人張招治及丁挽。
乙、被上訴人方面：
  一聲明：求為判決：
    (一)上訴駁回。
    (二)第二審訴訟費用由上訴人負擔。
  二陳述：除與原判決記載相同者，予以引用外，補稱：
    (一)本件被上訴人在原審主張上訴人係無權占有，本於所有權請求拆屋還地，上訴
      人如有正當權利來源，應於原審言詞辯論中或於勘驗現場中為主張或陳述，惟
      上訴人於出庭應訊、及於勘驗現場時到場陳述意見，對如此有有重大權利爭執
      ，竟然毫無主張或為抗辯，迄二審始提出所謂「賣買契約書」，則上訴人違反
      常理之舉，即「賣買契約書之真正」，實難令人難以置信。
    (二)否認上訴人主張買賣系爭土地及債權讓與之事實。上訴人所舉二份賣買契約書
      及一份讓渡書，關於契約當事人林耍部分被上訴人否認該契約之真正並否認出
      售系爭土地之事實，又此均屬私文書，自應由上訴人負舉證責任。又上訴人所
      舉六十一年十二月十一日之讓渡書，其中立讓渡書人，除林耍下面尚有林××
      此人究竟為何人？為何契約中又無地號標示，如此又如何證明契約標的係屬系
      爭土地。
    (三)次查三十八年十一月二十八日之賣買契約土地標示係北港區四湖鄉林厝寮一八
      四號，另三十九年一月五日之賣買契約其土地標示為四湖鄉林厝寮一八四號之
      三，然系爭土地為四湖鄉○○○段一九七○之三地號兩者顯無相關。
    (四)綜上所述，被上訴人之被繼承人並未出售系爭土地，上訴人在系爭土地上建屋
      住居應屬無權占有，原審判決認事用法並無違誤，爰請求駁回上訴。
  三證據：援用第一審所提證據。
      理      由
一、本件被上訴人起訴主張：坐落雲林縣四湖鄉○○○段一九七○之三地號土地（下
    稱系爭土地）為伊等所共有，上訴人並無任何合法使用權限，竟在其上如原判決
    附圖編號1.2.3.4.6.所示位置搭建磚造廁所、鐵皮屋、磚造瓦頂平房等地上物（
    下稱系爭地上物）予以占用，爰依民法第七百六十七條所有權作用之規定，求為
    判命上訴人拆除系爭地上物交還土地之判決。
    上訴人則以：伊之前手林裕薰之被繼承人林見利、林全向上訴人之被繼承人林耍
    買受系爭土地，伊受讓林裕薰等上開買賣契約債權及占有，雖所有權移轉登記請
    求權已罹於請求權時效，惟仍為有正當權源之占有，上訴人不得以無權占有請求
    拆屋還地等語，資為抗辯。
二、被上訴人主張：系爭土地為被上訴人所共有，上訴人在其上如原判決附圖編號1.
　　2.3.4.6.所示位置搭建磚造廁所、鐵皮屋、磚造瓦頂平房等地上物予以占用之事
　　實，業據其提出與所述相符之土地謄本（見原審卷第六、七頁）、現場照片（見
　　原審卷第三六、三七頁）等件為證，為上訴人所不爭，且經原審勘驗現場並囑請
　　雲林縣北港地政事務所派員鑑測，有勘驗筆錄及前開地政事務所九十年十月十六
　　日九十北地四字第一○四九七號函附土地複丈結果圖在卷（見原審卷第二三至二
　　五、二七、二八頁）可稽，自堪信為真實。
三、被上訴人主張上訴人在系爭土地上建造系爭建物為無權占有等語。上訴人則主張
    伊為有權占有，並以前詞情詞置辯，並提出土地登記謄本、土地異動索引、賣買
    契約書、戶籍謄本各二件、讓渡書、農地重劃地區土地所有權人原有土地與新分
    配土地對照清冊及重劃前之土地登記簿謄本為據。本院查：
  (一)按消滅時效完成，僅債務人取得拒絕履行之抗辯權，得執以拒絕給付而已，其原
    有之法律關係並不因而消滅。在土地買賣之情形，倘出賣人已交付土地與買受人
    ，依最高法院八十五年台上字第三八九號判例意旨，買受人之所有權移轉登記請
    求權之消滅時效雖已完成，其占有土地既係出賣人本於買賣之法律關係所交付，
    即具有正當權源，原出賣人固不得認係無權占有而請求返還。惟占有人主張「其
    占有土地係出賣人本於買賣之法律關係所交付」之有利於己之事實，依民事訴訟
    法第二百七十七條前段之規定，自負有舉證之責任。
  (二)查系爭土地係被上訴人三人於八十九年六月十九日分割自雲林縣四湖鄉○○○段
    一九七○地號土地而來，而該筆土地乃是重劃自同段一八四之三地號而來，分別
　　有系爭土地之土地登記簿謄本及雲林縣林厝寮農地重劃地區土地所有權人原有土
　　地與新分配土地對照清冊在卷可證（見本院卷第六十、三三、三四頁），固可信
　　為真實。惟上訴人主張訴外人林裕薰之被繼承人林全、林見利前後於三十八年十
　　一月二十八日、三十九年一月五日及六十一年十二月十一日分別向被上訴人之被
　　繼承人林耍買受系爭土地，及受讓林裕薰繼承買賣契約債權之事實，為被上訴人
　　所否認。上訴人就林全、林見利買受系爭土地之事實，雖舉賣買契約書二份及讓
　　渡書一份為證，惟被上訴人否認該等文書之真正，上訴人雖以證人張招治及丁挽
　　為證據方法，但未陳明該二人之住所供通知到庭，亦未自行同到庭作證，此外
　　上訴人復無其他證據證明該三份私文書之真正，則上訴人自不得以該三份私文書
　　之內容主張系爭土地買賣契約關係存在。從而，上訴人主張之首開事實，尚難採
　　憑。
  (三)再上訴人又辯稱其搭建系爭地上物前，曾告知被上訴人；嗣另稱其搭建系爭地上
    物係得到被上訴人甲○之同意等語，惟為被上訴人所否認，而上訴人對此復未能
    提出任何證據證明，上訴人上開辯詞自亦難採信。
　(四)綜上所述，上訴人既無法證明有上述三件買賣契約存在，又未證明其受讓該債權
　　，且對於被上訴人曾同意其搭建系爭地上物復未能證明，從而，上訴人辯稱其占
　　有系爭土地並非無權占有，乃出賣人即被上訴人之被繼承人林耍本於買賣之法律
　　關係交付讓與人林裕薰之被繼承人林全、林見利，伊受讓林裕薰等上開基於買賣
　　契約債權及占有，係有正當之權源云云，即無可採。
四、按所有人對於無權占有或侵奪其所有物者，得請求返還之，民法第七百六十七條
    前段定有明文。上訴人占有被上訴人共有之系爭土地建造系爭建物，上訴人主張
    係有權占有，惟未能提出有何使用系爭土地之正當權源，是被上訴人主張上訴人
　　為無權占有，應堪採信，已如前所述。從而，被上訴人本於民法第七百六十七條
　　前段所有權作用之規定，訴請上訴人將無權占有系爭土地上如原判決附圖編號1.
　　2.3.4.6.所示位置搭建之磚造廁所、鐵皮屋、磚造瓦頂平房等地上物拆除後，並
　　將系爭土地全部交還被上訴人，為有理由，應予准許。則原審為上訴人敗訴判決
　　，並依聲請准供擔保為假執行之宣告，於法並無不合，上訴意旨指摘原判決不當
　　，求予廢棄改判，為無理由，應駁回其上訴。
五、本件判決之基礎已臻明確，兩造其餘之攻擊防禦方法及舉證，核與判決無影響，
    毋庸一一論列，均併此說明。
六、據上論結，本件上訴為無理由，依民事訴訟法第四百四十九條第一項、第七十八
    條，判決如主文。
中　　　華　　　民　　　國　　九十一　　年　　　七　　　月　　二十三　　日
　　　　　　　　　　　　　　　　　　臺灣高等法院臺南分院民事第三庭
~B1審判長法官　林　　輝　　雄
~B2　　　法官　徐　　宏　　志
~B3　　　法官　丁　　振　　昌
右為正本係照原本作成。
不得上訴。
中　　　華　　　民　　　國　　九十一　　年　　　七　　　月　　二十四　　日
~B法院書記官　黃　　惠　　美
